臺灣高等法院刑事判決　　　　　　　　 94年度上易字第797號
上　訴　人　臺灣宜蘭地方法院檢察署檢察官
被　　　告　丙○○
　　　　　　甲○○
上列上訴人因被告等詐欺案件，不服臺灣宜蘭地方法院93年度易
字第445號，中華民國94年3月28日第一審判決（起訴案號：臺灣
宜蘭地方法院檢察署93年度偵字第3016 號），提起上訴，本院
判決如下：
    主  文
上訴駁回。
    理  由
一、公訴意旨略以：被告丙○○與被告甲○○係夫妻，二人在宜
    蘭縣羅東鎮設立鈞仁徵信社（被告甲○○為登記負責人、被
    告丙○○為副總經理），一起處理徵信社之業務。告訴人乙○○因懷疑其夫有外遇，遂於民國92年10月26日委託該徵信
    社調查相關事證。被告丙○○、甲○○見有機可趁，竟基於
    共同意圖為自己不法所有之犯意聯絡，自92年10月26日起至
    93 年4月10日止，接續假借「改訂新約（前後共簽訂10幾次
    委託書）」「錄音費用」「租屋」「辦案喝酒費用」「請管
    道探查」等虛偽名目，使告訴人因此陷於錯誤而交付新臺幣
    （下同）124萬5千元，嗣因鈞仁徵信社均未提出蒐證資料，
    告訴人始知受騙。因認被告丙○○、甲○○均涉犯刑法第
    339條第1項之詐欺罪嫌。
二、(一)公訴人認被告丙○○、甲○○涉有上揭詐欺犯行，係以告
      訴人乙○○之指訴、證人杭淑穗及林玉山之證詞、付款明
      細表、存證信函等為其論據。
    (二)訊之被告丙○○、甲○○均堅決否認有何公訴意旨所指之
      詐欺取財行為。被告丙○○於原審辯稱：伊受告訴人之委
      託，調查告訴人配偶外遇之證據，雙方約定採用「按日計
      酬」方式付費，伊除於原委託期間屆滿後，再與告訴人簽
      訂新約，並曾向告訴人收取為辦案而租房子之租金10萬元
      、喝酒費2萬元外，並未以其他之錄音、辦案喝酒、管道
      探查等名目，再向告訴人收取費用。伊於受委託期間，已
      依照約定跟監調查告訴人配偶之行蹤，並二次通知告訴人
      抓姦，並未施用任何詐術騙取告訴人金錢；於本院再辯稱
      ：伊與告訴人簽訂六份合約，確定收取約110萬或120萬元
      ，告訴人所提出之明細中，尚有超時費、購買儀器及隔牆
      聽費用等款項未收，伊收錢後，曾向告訴人表示先調查，
      再行抓姦，伊二次通知告訴人抓姦，但告訴人均不為之等
      語。被告甲○○則以伊未參與等語置辯。
三、按刑法第三百三十九條第一項詐欺罪之成立，以意圖自己或
    第三人不法所有，利用詐術使人將本人或第三人之物交付為
    要件，此事實之有無，應依積極證據認定。如無相當之證據
    ，或證據不足以證明，自不能以推測或擬制之方法，以為裁
    判之基礎。而告訴人之告訴，係以使被告受刑事訴追為目的
    ，是其陳述是否與事實相符，自應調查其他證據，以資審認
    。經查：
    (一)證人即陪同告訴人乙○○至徵信社之杭淑穗於警詢中固證
      稱：據伊所知，告訴人委託該徵信社代為調查蒐證其先生
      婚外情之事，徵信社沒有提供任何調查結果予乙○○。證
      人即告訴人之胞兄林玉山於警詢中亦證稱：大約是在93年
      4 月15日至18日這3天，徵信社有要伊等配合他們二次前
      往捉姦，可是均無法如願以償，因徵信社無法提供有利之
      相關證明如照片、錄影、錄音等，所以伊認為他們是敷衍
      了事來搪塞云云。惟杭淑穗於原審另結證稱：告訴人委託
      鈞仁徵信社查先生外遇之事，到底有何成果伊不知道，在
      伊第三次參與之前沒有成果，第三次以後，伊就沒再去了
      等語（見原審卷(二)第39、40頁）。而關於本件委任鈞仁徵
      信社調查之過程，告訴人於警詢時陳稱：前後共簽過六次
      委任合同，均由丙○○填具；於原審亦證稱：伊在93年1
      月15日左右第三張合同時，就有要求丙○○提出證據，他
      表示要整個案子結束後，才可以交付證據。丙○○有2次
      通知我們去抓姦，第一次是93年4月10幾日，晚上11點多
      ，他通知伊先生在那邊，可以動手了，並說要去警察局備
      案，但警察說要名字、地址才可以，但丙○○講不出來，
      所以就沒有辦法備案，當時丙○○給的地址只知道在羅東
      鎮○○路，確實的地址伊忘記了，丙○○是於第一次在成
      功派出所備案時跟伊講賴秀香的名字（見原審卷(二)第50、
      54頁）。證人林玉山於原審亦結證：徵信社叫我們去捉姦
      有二次，第一次在93年4月份。丙○○通知我們，我們到
      徵信社，丙○○告訴我們時間成熟，但我們到警察局時，
      警察說不能用這樣的方式抓姦，必須要有一些東西佐證，
      要有對方的姓名、地址。第一次之後，隔了二、三天，丙○○叫我們自己去抓，責任我們自己負，他把V8交給我們
      ，叫我們自己去處理，我們沒有答應。在第一次抓姦的時
      候，備案不成功，我妹妹一直打電話給丙○○，說警察需
      要資料，丙○○才說賴秀香這名字等語（見原審卷(二)第43
      、44、47頁）。足徵被告丙○○於受託調查期間，並非未
      取得與告訴人配偶外遇相關之資料。而證人杭淑穗既非全
      程參與告訴人委託鈞仁徵信社調查其配偶外遇事宜，本即
      無從知悉被告丙○○、甲○○嗣後曾將相關查證資料交付
      告訴人；至被告丙○○所提出之查證資料，縱不符合向警
      察機關報案時所應具備之證據，亦與始終未提出任何資料
      之情形有間，自難徒憑證人杭淑穗、林玉山於警詢中之證
      詞，認定被告丙○○始終未提出相關查證資料，進而推測
      被告二人自始即具有向告訴人詐欺取財之不法意圖。
    (二)再告訴人雖指稱：92年10月間，伊委託被告丙○○蒐集配
      偶通姦之證據後，自92年10間起至93年4月間止，被告丙○○即陸續假借改訂新約、錄音、租屋、辦案喝酒、請管
      道探查等虛偽名目，向伊要求支付付款明細表所示之款項
      ，共訛詐124萬5千元云云，並提出付款明細表一件為證。
      然查：
      1.卷附告訴人所提出付款明細表，乃告訴人所製作，其中
        「內容欄」所載之收費名目，被告丙○○已否認曾以「
        錄音、辦案喝酒、管道探查」等名目，先後向告訴人收
        取12萬元、5萬元、10萬元之金額，告訴人復未能舉出
        其他證據證明其所言屬實，則付款明細表所載上開內容
        ，尚難援為認定被告二人向告訴人詐欺取財犯行之證據
        。
      2.告訴人固指稱伊前後數度與被告丙○○、甲○○所經營
        之鈞仁徵信社簽訂契約，並因而支付124萬5千元云云。
        惟查：
        (1)告訴人委託被告丙○○調查其配偶外遇一事，雙方約
          定採取「以日計酬」之方式付費，另約定如抓姦成功
          ，則再給付破案獎金，已據證人杭淑穗迭於警詢及原
          審證述明確（見原審卷(二)第36、37頁），核與告訴人
          於原審所自承：丙○○都是以打一個合同多少時間，
          收多少錢，另約定如果抓姦成功，再給付破案獎金之
          情節相符（見原審卷(二)第58頁）。則被告丙○○於原
          委託契約時間屆至後，再與告訴人洽商合意訂立新約
          ，並收取費用，即與常情相符。
        (2)又被告丙○○於警詢時供稱：平時「鈞仁徵信社」幫
          他人處理外遇問題時，是視案情而決定如何收費，因
          調查外遇時所需時間不定，無法依正常收費標準來收
          費，如果依正常標準來收費，調查外遇時，一般日常
          班（08-16時）收費約4、5千元左右，中班（16-24時
          ）收費約4、5千元左右，夜班（24-08時）收費約5、
          6千元左右等語。而公訴人復未提出任何證據證明被
          告丙○○上揭關於收費標準之辯解，有何與事實不符
          之處。則告訴人因委託鈞仁徵信社處理其配偶外遇調
          查事宜，縱其指訴交付款項金額無誤，惟亦未逾越雙
          方依上揭標準核算之結果，自難僅憑告訴人所交付款
          項之數額，遽行推測被告丙○○、甲○○涉嫌詐欺。
      3.被告丙○○為調查告訴人之配偶外遇情事，曾指示吳汶
        辰在台大校園社區內租屋一節，業經證人吳汶辰、楊孟
        珠於原審證述綦詳（見原審卷(二)第60、61、69頁），核
        與被告丙○○所為供述相符。雖證人楊孟珠於原審證稱
        ：92年11月租給吳志強，每月7千元。押金2萬元，付了
        三個月的租金，約定沒有租滿半年，就要沒收押金的一
        半，所以總共收了3萬1千元，房子是在台大校園社區。
        證人吳汶辰於原審亦證稱：那一段期間，之前有跟一個
        吳志強一起工作，後來也有跟丙○○，伊向丙○○說要
        6 萬元，一般租屋至少要租半年，一個月1萬元。那個6
        萬元也包含伊找房子所付出的勞力代價等語。證人楊孟
        珠、吳汶辰所證稱之金額，雖與告訴人所為因租屋而交
        付10萬元之指訴不符。惟被告丙○○既係為履行調查告
        訴人配偶外遇事宜而租屋，以此名目向告訴人收取所需
        費用，核與施行詐術有間。至其向告訴人所收取金額高
        於實際所交付吳汶辰之款項，然此究屬被告丙○○應將
        溢收款項部分歸還告訴人之民事問題，尚難憑諸認定被
        告等係基於不法之意圖而向告訴人詐取10萬元。
    (三)告訴人於原審雖另指訴：伊不知道徵信社的作業情形，一
      直照丙○○所說的去做，到最後花了一百多萬元，被告竟
      然還要伊自己去抓，他收取費用後都未提出任何蒐證成果
      ，可見確實是詐騙云云。惟查：
      1.依諸證人杭淑穗上揭證詞，告訴人委託被告丙○○調查
        其配偶外遇一事，雙方約定採取「以日計酬」之方式付
        費，另約定如抓姦成功，則再給付破案獎金。告訴人於
        原審亦證稱：計費的方式，是以一個合同的時間來計算
        的。（委託鈞仁徵信社時，有無約定如何回報成果？）
        委託鈞仁徵信社時，一開始我們就講了，到抓姦成功送
        到警局，一切程序都完成，才有破案獎金。(委託鈞仁
        徵信社時，有無約定一個合同結束一定要有什麼成果？
        ）每次一個合同結束，被告丙○○就說拍照有困難，還
        要時間，才能抓，要再給他時間，要到最後結束，才會
        把所有的證據都拿出來等語（見原審卷(二)第58頁）。告
        訴人與被告丙○○就「調查告訴人配偶外遇」一事，並
        未約定被告丙○○必須於每一合同結束時，蒐證得到具
        體之成果。尤非以「抓姦成功」為被告丙○○所應提出
        之給付內容。況依卷附告訴人提出92年12月1日起至93
        年4月30日止期間之通話紀錄（見第369號偵查卷第8至
        15頁），告訴人多次與被告丙○○聯絡，苟告訴人認被
        告丙○○、甲○○未履行調查其配偶外遇事宜，衡諸事
        理，告訴人早得終止彼此間之契約關係，是其指稱被告
        丙○○、甲○○於收取費用後，均未提出任何蒐證成果
        ，可見確實是詐騙云云，要屬其個人片面之指訴至明。
      2.被告丙○○與告訴人簽訂上揭契約後，確有著手調查蒐
        集告訴人配偶外遇之相關事證一節：
        (1)據證人吳汶辰於原審證稱：伊於92年10月到隔年4月
          間，利用在中信房屋上班之空檔時間，以白天時薪3
          百元，晚上時薪4百元之代價，受僱於被告丙○○調
          查告訴人之案件，並依實際工作時間，共向被告賴永
          忠支薪約30萬元。被告丙○○指示伊到宜蘭台大校園
          社區○○○○○路，與吳志強或被告丙○○一起跟監
          ，跟監過程中曾用V8拍到車子，也曾跟蹤被調查對象
          的汽車到過羅東橋頭酒店、台大校園社區○○○路等
          地。被告丙○○為了方便跟監調查，便於通過台大校
          園社區之警衛，曾在台大校園社區內租房子，也曾叫
          伊在南盟路找房子承租，伊就向被告丙○○先要了6
          萬元，部分用來支付租房子費用，部分用來支付伊找
          房子之勞力費用，後來伊找到一間正要出售房屋可以
          使用。在台大校園社區查到二對外遇男女，其中一個
          是我們調查之對象，調查到差不多的時候，正好遇到
          出租給他們的屋主在外面欠債，房子被噴漆，被查人
          與另一名女子就在93年元月初搬走了。在93年4月間
          ，有二次通知告訴人到南盟路抓姦，這二次伊都在現
          場4樓，被查人他們在3樓，都是伊通知被告丙○○被
          查人之動靜，由被告丙○○決定什麼時候開始抓，但
          是後來告訴人都說不抓了等語（見原審卷(二)第60至63
          頁）。
        (2)證人林玉山亦於原審證稱：伊告訴徵信社那個女人（
          按即告訴人之夫外遇對象）在一個給人家喝酒的橋頭
          茶莊上班，伊不知道詳細的地點，只知道地點在橋頭
          ，伊叫徵信社去查一下，被告所提出之橋頭茶莊名片
          並非伊交給被告丙○○。93年4月間，被告丙○○二
          次通知我們，時機成熟可以準備抓姦，並把地址給我
          們，要我們自己去備案，會同警察去抓姦，是被告賴
          永忠說告訴人先生可能外遇對象的姓名為賴秀香等語
          （見原審卷(二)第41、43頁）。
        (3)告訴人於原審亦自承：委託鈞仁徵信社時，並不知道
          丈夫外遇的對象，經過徵信社調查後，被告丙○○有
          說是叫賴秀香。被告丙○○曾於93年4月中旬，二次
          通知伊到羅東鎮○○路去抓姦。之前被告丙○○曾經
          二次提供丈夫所駕車輛之V8影片給伊看，也曾經給伊
          錄音帶及平面圖。伊是從林玉山那裡知道丈夫可能外
          遇對象在茶莊，伊就將茶莊的名稱告訴徵信社，當時
          伊只說地點在羅莊，不知道路名（見原審卷(二)第56、
          58頁）。
        (4)綜上(1)至(3)被告丙○○於收取告訴人所交付費用後，
          確實已就「調查告訴人配偶外遇證據」進行相關之跟
          監、租屋等調查行為，且亦曾提示部分調查成果予告
          訴人，尚非全然未進行調查之工作，或未出示任何調
          查之成果。要不得以被告丙○○之調查結果，為告訴
          人主觀上所不滿意，即認定被告丙○○、甲○○自始
          有詐欺之意圖及行為。至被告等依與告訴人簽訂合約
          所收取款項，雖超乎其支付吳汶辰及租屋等費用，然
          依上揭事證，告訴人與被告丙○○、甲○○既採「以
          日計酬」且按上揭標準收費，並非約定依被告丙○○
          、甲○○實際支出而付款，被告既以經營徵信社營生
          ，其因受託調查告訴人配偶外遇證據，所獲得利益是
          否過高，當屬民事糾葛。
    (四)證人林玉山於警詢時固指稱：因我們寄存證信函後，他們
      均未回應，所以就和告訴人前往瞭解，可是「鈞仁徵信社
      」已搬離不知去向云云。告訴人雖亦提出93年5月24日蘇
      澳蘇西里郵局第15號存證信函，指訴：被告丙○○於收受
      伊所寄發之歸還費用存證信函後，便將徵信社之辦公室遷
      離原址，既未通知伊，亦拒絕與伊聯繫，足認其確有詐欺
      之意圖云云。然本件被告丙○○、甲○○是否涉詐欺罪責
      ，胥繫諸其等是否以調查告訴人配偶外遇為由，向告訴人
      詐取財物，與二人經營之鈞仁徵信社設於何址，並無關聯
      。且告訴人與被告丙○○、甲○○間之契約關係既已於93
      年4月間結束，則被告丙○○、甲○○於事後遷移徵信社
      辦公場所，核無通知告訴人之義務，更無繼續與告訴人保
      持聯絡之必要，自無從憑鈞仁徵信社遷址之事實，推測被
      告丙○○、甲○○自始基於詐欺犯意而與告訴人締約。
    (五)綜上理由，公訴人所引證據，均不足以證明被告丙○○、
      甲○○確有公訴意旨所指之詐欺取財行為，此外復無其他
      積極證據，足為被告等犯罪之佐證，應認被告丙○○、甲○○犯罪均屬不能證明。
四、原審法院經審理結果，為被告丙○○、甲○○無罪之諭知，
    經核並無不合。公訴人仍執陳詞，以：被告丙○○、甲○○
    向告訴人收取124萬5千元為調查蒐集其配偶外遇證據之費用
    ，扣除原審認定租金10萬元、喝酒費2萬元及人事費30萬元
    外，尚有82萬5千元支出不詳，且被告亦非每日為本件委託
    事項工作；證人楊孟珠證稱其所收取押金及租金共3萬1千元
    ，與原審認定為辦案而租屋之租金10萬元，並不相符；再被
    告甲○○為負責人，告訴人向鈞仁徵信社催索資料係寄予被
    告甲○○收執並轉交予被告丙○○云云。指摘原審判決不當
    ，而提起上訴。惟依諸上揭各節說明，均不足以證明被告丙○○、甲○○確有向告訴人詐欺取財之行為。是本件上訴為
    無理由，應予駁回。
據上論斷，應依刑事訴訟法第三百六十八條，判決如主文。
本案經檢察官呂丁旺到庭執行職務。
中　　華　　民　　國　　94　　年　　9 　　月　　21　　日
　　　　　　　　　刑事第二十一庭審判長法　官  溫耀源
　　　　　　　　　　　　　　　　　    法　官  邱同印
　　　　　　　 　 　　　　　　　　　　法　官  段景榕
以上正本證明與原本無異。
不得上訴。
          　　　　　　　　　　　　　　書記官  陳靜姿
中　　華　　民　　國　　94　　年　　9 　　月　　21　　日
